臺灣臺中地方法院刑事判決　100年度易字第140號
公　訴　人　臺灣臺中地方法院檢察署檢察官
被　　　告　徐柏帆
　　　　　　李麗英
前列二人共同
選任辯護人　林照明律師
上列被告等因傷害案件，經檢察官提起公訴（99年度偵字第1254
2號），本院判決如下：
    主    文
徐柏帆共同傷害人之身體，處拘役伍拾伍日，如易科罰金，以新
臺幣壹仟元折算壹日。
李麗英共同傷害人之身體，處拘役肆拾日，如易科罰金，以新臺
幣壹仟元折算壹日。
    事    實
一、徐柏帆於民國99年4月23日下午6時50分許，駕駛車牌號碼54
    52─WJ號自小客車，搭載其母李麗英，途經臺中縣龍井鄉○
    ○路2之1號前，因與騎乘車牌號碼MS6─830號機車之謝順興
    （涉有傷害部分，宜由臺灣臺中地方法院檢察署檢察官另行
    偵查）發生行車糾紛，謝順興乃將機車停在路旁，並走至徐
    柏帆所駕上開車輛車門旁，質問徐柏帆「想要怎麼樣、想要
    怎麼樣（閩南語）」，徐柏帆遂下車站立於車門旁，而與謝
    順興互有口頭爭執，進而與謝順興間互有肢體上拉扯衝突，
    徐柏帆基於傷害他人身體之犯意，即徒手與謝順興互毆，李
    麗英見狀，即從該自小客車後座下車，上前欲將謝順興拉開
    時，即基於與徐柏帆上開傷害犯意之聯絡，以徒手毆打謝順
    興，此時謝順興即轉身揮打李麗英臉部，致李麗英之眼鏡遭
    打落毀壞，並傷及李麗英之眼角，謝順興見狀發覺不敵徐柏
    帆、李麗英之毆打，即往東興巷跑離，因其重心不穩而跌倒
    在地後，徐柏帆、李麗英遂先後趨前至謝順興倒地處，接續
    以徒手毆打或踢打謝順興頭部、胸部部位，謝順興因此受有
    軀體挫傷、雙膝開放性傷口、臉、頭皮、頸挫傷、擦傷等傷
    害；而徐柏帆則受有頸部之挫傷、擦傷、胸壁挫傷等傷害；
    李麗英受有臉部挫傷之傷害。適時在場目擊民眾陳承佑遂撥
    打警用110電話通報警方到現場處理；另在場民眾黃彩吟見
    謝順興臥倒在地，即通知在附近經營「大客滿冰城」之謝順
    興之妻陳玉昭、之女謝佳玲2人，陳玉昭、謝佳玲獲悉後，
    即偕同到上述地點，謝順行即自行爬起，陳玉昭、謝佳玲再
    攙扶謝順興起來，徐柏帆、李麗英2人見民眾漸增，即分別
    坐上前開自小客車，由徐柏帆駕駛該小客車離去現場；嗣為
    警據報後，依民眾所提供上開車牌號碼而循線追查，始查悉
    上情。
二、案經謝順興及其妻陳玉昭訴請臺中縣警察局（現改制臺中市
    政府警察局）烏日分局報請臺灣臺中地方法院檢察署檢察官
    偵查起訴。
    理    由
一、證據能力
  (一)按被告以外之人於審判外之言詞或書面陳述，除法律有規定
    者外，不得作為證據；次按被告以外之人於檢察事務官、司
    法警察官或司法警察調查中所為之陳述，與審判中不符時，
    其先前之陳述具有較可信之特別情況，且為證明犯罪事實存
    否所必要者，得為證據，刑事訴訟法第159條、第159條之2
    分別定有明文。傳聞證據有悖法院直接審理及言詞審理之精
    神，妨礙當事人之反對詰問權，影響程序正義之實現，除法
    律有規定者（例如同法第159條第2項、同法第159條之1至之
    5、同法第206條等）外，原則上不具證據能力。至傳聞證據
    之內容，包括風聞傳說、毫無根據之蜚短流長之傳聞事實（
    最高法院22年度上字第2842號判例意旨參考）；輾轉聞自親
    自經歷者之體驗事實而作成之調查報告（最高法院29年度上
    字第2641號判例意旨參考）；及證人未親自到庭，僅以書面
    代到庭陳述（最高法院70年度台上字第3864號判例意旨參考
    ）等情形在內。查證人陳承佑於警詢中證述：伊與女友在臺
    中縣龍井鄉新東村東興巷與東園巷口之東海商圈逛街，親眼
    目睹一男一女與一名禿頭老人之行車糾紛，伊有打110報案
    。伊有聽到該名老人說你撞倒我要賠錢，但該一男一女可能
    不願賠錢，就徒手方式毆打該名禿頭老人的頭部、胸部，該
    老人往東興巷跑，一男一女在後方追該老人，後來該名圖頭
    老人跌倒在地，一男一女繼續以徒手毆打、腳踢該老人頭部
    、胸部，之後曾東興巷跑來兩名女子，一個較年輕，另一名
    為中年人，因一男一女準備開車號5452-WJ號自小客車要離
    開，現場人車很多，該兩名女子叫一男一女將該自小客車停
    車但未停車，另一名年輕男子腳踹該自小客車右前車門，其
    中一名女子有拍打該自小客車引擎蓋。伊不認識本案所有之
    當事人，與渠等沒有財務糾紛或恩怨等語（警卷第16-17 頁
    ）；復於本院審理中證述：「（問：騎機車的人及開自小客
    車的人你是否清楚？）不清楚。（問：你於警詢筆錄中說跌
    倒的是壹個禿頭的老人，你剛才說，你沒有印象是什麼人跌
    倒，你現在是否想得起來是什麼人跌倒？）答：就是警詢筆
    錄中所述的那樣，現在是時間比較久了，所以不太記得。（
    問：你說稱的禿頭老人跌倒的地方離被告徐柏帆停車的地方
    有多遠？）答:我現在想不起來了。（問：禿頭老人是如何
    倒地的？）答：我看到的時候就已經有糾紛了，不知道他是
    如何倒地的。（問：禿頭老人倒地之後，如何爬起來？）答
    ：我只是打電話報警，他們的糾紛細節，我就不清楚。（問
    ：禿頭老人爬起來之前，有兩名女性已經到場參與爭執，還
    是還沒有到場？）答：沒有印象。（問：請鈞院提示偵查卷
    第80頁，你於偵查中說一男一女繼續打，後來人愈來愈多，
    一男一女要開車回去，那老人就跑回家，後來就有兩個女生
    衝出來，是否是這樣？提示）答：是的。於偵查中，檢察官
    有讓我指認照片，我就看不出來，我不清楚是誰。（問：那
    個老人倒地之後，當時的情形你是否還記得？）答：不記得
    。（問：當時該老人是如何被打？請陳述當時情形。）答：
    我不記得了。」等語（本院卷第174頁背面-176頁），是認
    證人陳承佑為本件行車事故糾紛之現場目擊證人，事發後二
    個月，即於99年6月24日親至警局證稱並詳述本件案發經過
    ；其後於100年5月19日再至本院證述本件事發經過，惟因距
    事發當時已近約一年之久，證人陳承佑對本案事發經過，多
    已不清楚或不復記憶，且陳承佑於本案當事人（告訴人、被
    告）皆不認識，亦與案發現場無地緣關係，加上本案處理警
    員疏失未能即時調閱案發時該路口之監視設備之錄影存檔，
    故證人陳承佑於前揭警詢中所為之證述，距案發時間較近，
    且較本院審理中所述更為詳實，具有較可信之特別情事，又
    對於本案事實存否認定，具有相當重要性及必要性，故證人
    陳承佑前揭於警詢之證述，仍具有證據能力，得為證據。至
    於本件其餘證人即告訴人謝順興、證人即告訴人之妻陳玉昭
    、證人即告訴人之女謝佳玲、林錫益、黃彩吟（上開證人2
    人均在上址附近開店）各於警詢中所為之陳述，均為被告以
    外之人於審判外之言詞陳述，或與告訴人謝順興有家屬關係
    ，或近鄰謝順興住處之店家，彼等間互有地緣人情之關係，
    未經證明具有較可信之特別情況及為證明犯罪事實存否所必
    要，又選任辯護人主張上開證人均沒有證據能力，依上開規
    定，證人謝順興、陳玉昭、謝佳玲、林錫益、黃彩吟各於警
    詢中所為之證述，均無證據能力。
  (二)按被告以外之人於偵查中向檢察官所為之陳述，除顯有不可
    信之情況者外，得為證據，刑事訴訟法第159條之1第2項定
    有明文。偵查中對被告以外之人（包括證人、鑑定人、告訴
    人、被害人及共同被告等）所為之偵查筆錄，或被告以外之
    人向檢察官所提之書面陳述，性質上均屬傳聞證據。惟現階
    段刑事訴訟法規定檢察官代表國家偵查犯罪、實施公訴，依
    法其有訊問被告、證人及鑑定人之權，證人、鑑定人且須具
    結，而實務運作時，檢察官偵查中向被告以外之人所取得之
    陳述，原則上均能遵守法律規定，不致違法取供，其可信度
    極高，職是，被告以外之人前於偵查中已具結而為證述，除
    反對該項供述得具有證據能力之一方，已釋明「顯有不可信
    之情況」之理由外，不宜以該證人未能於審判中接受他造之
    反對詰問為由，即遽指該證人於偵查中之陳述不具證據能力
    。查證人謝順興、陳玉昭、謝佳玲、林錫益、黃彩吟、呂榮
    哲、陳承佑各於檢察官偵查中具結所為之陳述（見偵卷第
    49-63頁、第79-81頁），均以證人之身分作證，檢察官並告
    以具結之義務及偽證之處罰，經上開證人具結且負擔偽證罪
    之處罰心理下所為，並擔保其證述之真實性，又前揭證人於
    檢察官訊問時之證述，並無證據顯示係遭受強暴、脅迫、詐
    欺、利誘等外力干擾情形或在影響其心理狀況，致妨礙其自
    由陳述等顯不可信之情況下所為，被告2人及其等共同選任
    辯護人未曾提及檢察官在偵查時有不法取供之情形，亦未具
    體釋明上開供述有顯不可信之情況，依上說明，上開證人各
    於偵查中具結之證言，均具有證據能力。至於選任辯護人於
    本院審理中反對上開證人於偵查中證述之證據能力，以彼等
    於偵訊及本院審理中證述情節有所歧異無由，認為不具證據
    能力云云，然查，選任辯護人前揭所述之理由，乃該等證人
    陳述之真實性、信憑性而能否被採信，屬於證據證明力之問
    題，核與證據能力無涉，且未具體釋明有何違法取證或顯有
    不可信之情況，故選任辯護人前揭所述，核無足採。
  (三)按被告以外之人於審判外之言詞或書面陳述，除法律有規定
    者外，不得作為證據；被告以外之人於審判中有下列情形之
    一，其於檢察事務官、司法警察官或司法警察調查中所為之
    陳述，經證明具有可信之特別情況，且為證明犯罪事實之存
    否所必要者，得為證據：一、死亡者。二、身心障礙致記憶
    喪失或無法陳述者。三、滯留國外或所在不明而無法傳喚或
    傳喚不到者。四、到庭後無正當理由拒絕陳述者；該言詞或
    書面陳述，雖不符刑事訴訟法第159條之1至第159條之4之規
    定，而經當事人於審判程序同意作為證據，法院審酌該言詞
    陳述或書面陳述作成時之情況，認為適當者，亦得為證據；
    當事人、代理人或辯護人於法院調查證據時，知有第159條
    第1項不得為證據之情形，而未於言詞辯論終結前聲明異議
    者，視為有前項之同意，刑事訴訟法第159條第1項、第159
    條之3、第159條之5分別定有明文。核其立法理由在於傳聞
    證據未經當事人之反對詰問予以核實，乃排斥其證據能力。
    惟當事人如放棄對原供述人之反對詰問權，於審判程序表示
    同意該等傳聞證據可作為證據，此時，法院除認該傳聞證據
    欠缺適當性外，自可承認其證據能力。又當事人、代理人或
    辯護人於調查證據時，知有刑事訴訟法第159條第1項不得為
    證據之情形，卻表示「對於證據調查無異議」、「沒有意見
    」等意思，而未於言詞辯論終結前聲明異議者，應視為已有
    將該等傳聞證據採為證據之同意（參見最高法院94年度臺上
    字第2976號判決意旨）。本件檢察官、被告二人及其等共同
    辯護人於審判期日，除上開說明外，對本案之其它證據之證
    據能力均不爭執，復於審判期日就本院提示之證據於言詞辯
    論終結前，均未就所調查之證據主張有刑事訴訟法第159條
    不得為證據之情形，且均表示無意見，本院審酌該等證據作
    成時，亦無不適當之處，是參考上開最高法院判決要旨，應
    視為已有將該等傳聞之證據採為證據之同意。
二、認定犯罪事實所根據的證據及理由：
    被告徐柏帆、李麗英均供承有於前揭時、地，徐柏帆與謝順
    興因行車糾紛相互爭執之事實，惟均矢口否認有共同傷害謝
    順興之犯行，徐柏帆辯稱：伊基於保護李麗英與小孩，才與
    謝順興有肢體上拉扯，過程中有無碰到謝順興身體，伊不清
    楚，伊要上車時，謝順興一直用車門壓著伊胸口一直用拳頭
    打伊頭，李麗英才下車，造成李麗英左邊眼角受傷及眼鏡毀
    壞，拉扯過程中，謝順興跑開時邊跑邊叫人，跌倒在斜坡上
    ，謝順興自己爬起來，渠家人就衝出來，渠女兒謝佳玲抓傷
    伊胸口、手臂，衣服被撕破，李麗英在車上繼續打電話報警
    ，小孩也在車上，謝順興人多勢眾，伊上車要開車離開，其
    他人一直敲打我的引擎蓋、車後、車門云云。被告李麗英辯
    稱：謝順興的膝蓋受傷，是謝順興自己跌倒所造成的，伊沒
    有打謝順興，當時伊牽著四歲小孫子，眼睛不好，只有0.02
    ，伊有視障手冊，不可能追打謝順興云云。惟查：
    (一)查被告徐柏帆於前揭時、地因行車糾紛而與告訴人謝順興
      有所爭執，業據證人即告訴人謝順興於本院審理中證述在
      卷，亦為被告於偵訊及本院準備程序、審理中所不否認，
      堪認屬實。
    (二)次查，證人陳承佑於99年6月24日警詢中證述：伊與女友
      在臺中縣龍井鄉新東村東興巷與東園巷口之東海商圈逛街
      ，於99年6月23日18時55分許，伊親眼目睹一男一女（指
      被告二人）與一名禿頭老人（指謝順興）之行車糾紛，伊
      有打110報案等情（偵卷第16頁），並於於本院審理中證
      述：謝順興還沒有跑之前，雙方互相拉扯，我才報警等語
      （本院卷第176頁背面-177頁），且依卷附臺中縣警察局
      勤務指揮中心受理110報案紀錄單（偵卷第14頁）載明陳
      承佑於99年4月23日18時56分2秒撥打110電話向警方報案
      。足認證人陳承佑於被告二人與謝順興因行車糾紛而相互
      拉扯未久，即撥打110電話報警處理自明。
    (三)復查，證人陳承佑於99年6月24日警詢中證述：伊與女友
      在臺中縣龍井鄉新東村東興巷與東園巷口之東海商圈逛街
      ，親眼目睹一男一女（指被告二人）與一名禿頭老人（指
      謝順興）之行車糾紛，伊有聽到該名老人說你撞倒伊，要
      賠錢，但該一男一女可能不願賠錢，就徒手方式毆打該名
      禿頭老人的頭部、胸部，該老人往東興巷跑，一男一女在
      後方追該老人，後來該名禿頭老人跌倒在地，一男一女繼
      續以徒手毆打、腳踢該老人頭部、胸部，之後從東興巷跑
      來兩名女子，一個較年輕，另一名為中年人，因一男一女
      準備開車號5452 -WJ 號自小客車要離開，現場人車很多
      ，該兩名女子叫一男一女將該自小客車停車但未停車，另
      有一名年輕男子腳踹該自小客車右前車門，其中一名女子
      有拍打該自小客車引擎蓋。伊是在雙方出手打架時，就打
      110報案的，警察到達現場時，打架雙方當事人已離開現
      場了，伊告訴警察跑掉的自小客車5452-WJ號車號，伊當
      時有聽到有聽到該男子說：「你敢打我（閩南語）」，伊
      未看到何人先動手的，伊不認識本案所有之當事人，與渠
      等沒有財務糾紛或恩怨」等語（警卷第16-17頁）；復於9
      9年10月28日偵訊中證述：伊於99年4月23日晚上，在東興
      巷與東園巷，有目擊糾紛，當時看到一男一女（指被告二
      人）對一個老人（指謝順興）拳打腳踢，過程中被打的老
      人有跌倒，一男一女有繼續追打，謝順興用雙手護住頭部
      ，但一男一女仍繼續拳打腳踢，後來人愈來愈多聚集，一
      男一女就要開車離去，老人就跑回家，後來就有兩個女生
      衝出來，其中一個女生踹被告的右前坐車門，另一名女子
      打車門要阻止他們離開，踹車門的女子身材伊不記得了，
      後來也有一個男子衝出來，那男子也打車子等情（偵卷第
      79-8 0頁）；更於本院審理中供證：「（問：提示證人於
      警詢警詢（偵卷第16頁反面），證人他親眼目睹一男一女
      打一個禿頭的老人，那個禿頭的老人往東興巷跑，後來這
      個老人跌倒在地上，事發經過是否如此？答：是的。（請
      提示證人於警詢之筆錄（偵卷第16頁反面），證人說他親
      眼目睹一男一女打壹個禿頭的老人，那個禿頭的老人往東
      興巷跑，後來這個老人跌倒在地上，事發經過是否如此？
      提示）答：是的。（問：你目擊糾紛時，是老人已經正在
      跑還是跑之前？）答：我看到老人還沒有跑之前，雙方互
      相拉扯，我才報警。（問：他們在何處拉扯？）屈臣氏十
      字路口附近，就在自小客車的旁邊。（問：老人跌倒是自
      己跌倒或是跑的時候跌倒的？）答：他跑的時候跌倒的，
      在跌倒之前有一男一女一起在後面追，有追到他跌倒的地
      方，老人倒地的時候，臉朝上，一男一女追到老人的時候
      ，男的有用手搥該老人，我不記得是否有用腳踢老人，女
      的也有打，但是有沒有踢，我忘記了。老人是自己爬起來
      的，該一男一女並沒有不讓他起來，一男一女打老人的時
      候，是否有說什麼，我沒有聽到，並沒有人阻止。（問：
      你剛剛說老人在跑時，是否有人在後面追？）答：一開始
      有，後來沒有。（問：老人跌倒之後，你說一男一女有打
      他，老人是否有做什麼反擊或其他動作？）答：老人有保
      護自己，舉起雙手放在臉前面，但詳細細節我不清楚。（
      問：一男一女是如何離開？）答：匆匆離開。」等語（本
      院卷第175頁背面-第177頁背面）。而證人陳承佑與被告
      二人、告訴人謝順興間並不認識，亦無任何親屬、利害關
      係，且具結擔保其證言之真實性，應無誣陷被告二人而令
      自己身陷刑事處罰之必要，故證人陳承佑前開之證述，自
      可採信，從而證人陳承佑先後於警詢、偵訊及本院審理中
      均明確證稱被告徐柏帆與告訴人謝順興因行車糾紛爭執，
      剛開始彼等肢體間確有相互拉扯，被告李麗英見狀，亦對
      謝順興徒手毆打，謝順興便往東興巷跑開而跌倒受傷，被
      告二人遂自後先後追上，接續以徒手毆打謝順興頭部及以
      腳踢謝順興胸部，待謝順興之妻女過來，被告二人始停手
      而駕車離去時，並受謝順興妻女陳玉昭、謝佳玲阻擋離去
      未果，而以手拍打引擎蓋等情。且證人林錫益於偵訊中證
      稱：伊於99年4月23日晚間，看到徐柏帆開車門下來就用
      手打謝順興，謝順興當時在駕駛座車門旁，之後陳玉昭、
      謝佳玲過來，徐柏帆就要離開等語（偵卷第54頁）；復於
      本院審理中供稱：徐柏帆車門打開後就打謝順興，之後李
      麗英也接著打謝順興等語（本院卷第181頁）；另證人黃
      彩吟當場目擊被告二人有毆打謝順興乙節，業據證人黃彩
      吟於偵訊及本院審理中證述在卷（偵卷第55頁、本院第17
      8頁背面）。堪認告訴人謝順興指訴其遭被告二人有徒手
      毆打及以腳踢打之情，尚非虛情。
    (四)又查，被告徐柏帆於警詢中供述：99年4月23日下午18時
      50分許，伊駕駛車號5452-WJ號從新興路西往東方向行駛
      ，伊母李麗英坐於副駕駛座及伊子坐於後座，因MS6-830
      號機車與伊車有擦撞，伊將車子停下，對方（謝順興）朝
      伊一直叫囂想怎麼樣，伊下車發覺車子無損害，伊請伊母
      李麗英及伊子上車，對方上前用伊車門撞伊胸口並打伊頭
      ，伊母下車將對方拉開，被對方轉身揮打，造成伊母左眼
      受傷，對方就跑向東興巷時自行跌倒，對方的人出來，伊
      與伊母就上車準備離開，對方與其妻女擋住伊去路，因對
      方毆打伊，伊才以徒手毆打對方的胸口1、2下等語（警卷
      第3-4頁）；續於檢察官偵查中隔離訊問時供證：伊與謝
      順興騎乘機車發生擦撞，伊下車察看，發現雙方車輛沒有
      損傷，伊轉身要離開，謝順興抓住伊胸口對伊說，現在想
      怎麼樣，伊雙手高舉說伊沒有想要怎樣，伊請伊母李麗英
      及小孩上車，便走向駕駛座，謝順興用車門壓住伊胸口並
      捶打伊，李麗英見狀下車試著拉開謝順興，謝順興就回頭
      打李麗英的臉，造成李麗英左眼角上方撕裂傷，謝順興毆
      打伊母親，伊要拉開謝順興，就朝謝順興胸口揮二下，謝
      順興便跑走，謝順興跌倒往其開的店方向跑去時跌倒，伊
      走過去要謝順興賠李麗英的眼鏡等語（偵卷第49-50頁）
      ；復於本院準備程序中供述：伊與謝順興有肢體上之拉扯
      ，謝順興用拳頭打伊頭，伊母李麗英才下車要將謝順興拉
      開，謝順興有打李麗英，使李麗英的眼鏡毀壞及左眼角受
      傷，伊為保護伊母李麗英，才與謝順興相互拉扯，之後謝
      順興自己跑開，自己在斜坡上跌倒，伊有上前要向謝順興
      索賠渠毀損李麗英眼鏡的錢，謝順興就自己爬起來，他家
      人（指陳玉昭、謝佳玲）出過來，謝佳玲抓傷伊胸口、手
      臂，伊對方人多，伊即開車離開，有人敲打伊車輛的引擎
      蓋及車門，李麗英打電話報警等語（本院卷第15頁、16頁
      背面-17頁）；被告李麗英於警詢中供述：伊子徐柏帆開
      車由新興路轉進東園巷時，機車駕駛與伊車輛有碰撞，徐
      柏帆下車查看車況，對方作勢要打徐柏帆，說你（徐柏帆
      ）想要怎樣，徐柏帆就雙手舉起來說沒有要怎樣，徐柏帆
      走道駕駛座旁，謝順興用車門壓住徐柏帆胸口，揮拳打徐
      柏帆頭，伊見狀去拉住謝順興，謝順興轉身毆打伊，使眼
      睛及眼尾受有撕裂傷，徐柏帆見狀，為制止謝順興，而與
      謝順興相互拉扯，謝順興跑向東興巷，在一個斜坡上自行
      跌倒，謝順興家人此時都跑出來，徐柏帆叫伊上車，伊在
      對方跌倒時跑過去看等情（警卷第10-11頁）；接於檢察
      官偵查中隔離訊問時供證：99年4月23日，徐柏帆開車從
      新興路往東園巷，因謝順興車子與伊等車輛相碰撞，謝順
      興抓徐柏帆胸口左勢要打，徐柏帆雙手高舉說沒事，謝順
      興就用駕駛座門壓徐柏帆的胸口，伊過去要拉開謝順興，
      謝順興就揮拳打伊左臉，謝順興跑離時在斜坡上跌倒等語
      （偵卷第50-51頁）；更於本院準備程序中供述：謝順興
      拉著徐柏帆胸口的衣服，並直說「你是要怎樣、你是要怎
      樣」，因伊要拉開謝順興與徐柏帆，謝順興就打伊，造成
      伊左眼角受傷，被告徐柏帆為制止謝順興打伊，才與謝順
      興發生拉扯，而謝順興膝蓋受傷，是謝順興自己跌倒所造
      成，當時伊有打電話報警等語（本院卷第14頁背面-15頁
      、17頁），互核被告二人分別於警詢、偵訊及本院所述上
      開情節及過程，前後均大致相符，亦核與證人陳承佑、林
      錫益前開證述情節較吻合，及佐以證人即告訴人謝順興曾
      供承伊有揮打到李麗英臉部，致使李麗英所戴之眼鏡毀壞
      等語，是以被告二人前揭供述情節，較可採信。參以被告
      李麗英所有門號0000000000號行動電話於99年4月23日18
      時54分53秒及同日58分39秒、同日19時03分45秒，各撥打
      報案電話110向警方報案，通話各有1秒（54分53秒至54分
      54秒止）、25秒（58分39秒至59分04秒止）、183秒（19
      時03分45秒至19時6分48秒）；另於同日18時59分38秒至
      同日19時0分16秒，與0000000000號行動電話通話共38秒
      ，有李麗英之0000 000000號行動電話通聯紀錄影本在卷
      可查（偵卷第94-95頁），且李麗英最後一通的報案項目
      為「A3類（財損）」，警方於同日19時5分35秒受理，警
      員呂榮哲於同日19時8分到達現場，有臺中縣警察局勤務
      指揮中心受理110報案紀錄單在卷可查（偵卷第21頁），
      益見被告李麗英於99年4月23日18時54分53秒至同日19時6
      分48秒之案發當時，正在撥打警用110電話報案及與他人
      通話中屬實，此時未與謝順興拉扯，且在謝順興跑走跌倒
      後，李麗英亦跟隨徐柏帆之後上前出手毆打謝順興，事後
      因被告李麗英所有眼鏡遭謝順興毀壞及被告徐柏帆之車輛
      遭人踢打，李麗英即撥打最後一通110報案電話等情，堪
      以認定。
    (五)本院調閱謝順興自99年4月23日至同年5月3日至臺中榮民
      總醫院之就診病歷資料（臺中榮民總醫院100年3月22日中
      榮醫企字第1000004610號函暨謝順興病歷資料表，本院卷
      第61-118頁），經詳細核閱並載明如下：
    (1)謝順興於99年4月23日20時17分至台中榮民總醫院急診驗
      傷，評估記錄單主訴欄記載：「頭部鈍傷：外傷後無意識
      喪失或失憶之現象(4)頭暈，雙下肢傷口已無出血。」等語
      （本院卷第63、147頁）；99年4月23日21時52分之護理記
      錄記載：「病患意識清楚，左額傷口及雙膝傷口存，紗布
      覆蓋，暫無不適主訴。」，翌日即24日0時30分之護理記
      錄略載：「經醫師診視後允許出院，」等語（本院卷第68
      、149頁）。99 年4月23日23時33分急診會診回覆通知單
      之診斷欄記載：「懷疑是因頭部外傷引起第2、3對腦神經
      受損。」，回覆內容欄略載：「左眼中度的瞳孔擴張，左
      眼瞳孔有光反應，左眼有相對的瞳孔傳入障礙（按即表示
      視神經有問題），雙眼沒有糖尿病的視網膜病變，雙眼沒
      有視網膜剝離」等語（本院卷第70頁）於99年4月23日23
      時33分之腦部電腦斷層檢查報告中，主訴欄：車禍事故，
      臨床診斷欄記載：「臉部開放性傷口。」，簡單病歷欄記
      載：「車禍後被打，左額、右指、雙膝有開放性傷口。」
      ，檢查結果欄略載：「腦實質沒有異常的密度改變，沒有
      腫塊效應」等語（本院卷第78頁背面）。
    (2)99年4月24日0時21分，於急診出院病歷摘要，主要診斷欄
      記載：「軀體挫傷；臉，開放性傷口；膝、腳、腳踝，開
      放性傷口；臉、頭皮、頸部挫傷。」，主訴欄記載：「車
      禍，機車和汽車，在晚上的時候。」，現在病史欄記載：
      「車禍，被別人打，額頭開放性傷口，左指、雙膝有開放
      性傷口。」，物理檢查欄記載：「意識清楚，頭有2＊1公
      分的擦傷，前頸有局部壓痛，胸部沒有開放性傷口，心跳
      規則，腹部柔軟，沒有壓痛，背部沒有敲痛，雙膝有擦傷
      ，（右膝4＊2公分、1＊1公分、3＊1公分，左膝3＊1公分
      ）。」，治療經過欄記載：「經過傷口治療，因為左眼鈍
      傷，會診了眼科，也有做腦部電腦斷層，也會診神經外科
      醫師，沒有顱內高壓」等語（本院卷第64、148頁）。
    (3)99年4月25日14時41分，再至台中榮總掛號急診入院之檢
      傷評估記錄表主訴欄記載：「胸部鈍傷：急性中樞中度疼
      痛（4-7）被打傷。」等語（本院卷第73頁），告訴人謝
      順興仍未主訴其頸部受傷或被打傷。99年4月25日15時45
      分之急診出院病歷摘要主訴欄記載：「因2天前被別人打
      ，上胸壁疼痛。」，物理檢查欄略載：「腹部柔軟，無壓
      痛」等語（本院卷第74、155頁），99年4月25日15時22分
      胸部X光檢查報告之主訴欄記載：「被打後胸痛。」，臨
      床診斷欄記載：「軀體挫傷。」，簡單病歷欄記載：「2
      天前被打，上胸壁痛。」，檢查結果欄略載：「脊椎側彎
      ，（胸椎、腰椎）」等語（本院卷第78、156頁）。99年4
      月25日護理評估表中之此次發病經過欄略載：「99年4月2
      3日（誤植22日）騎摩托車與人發生衝突被毆打，頭部及
      雙腳擦傷，胸前疼痛至台中榮總急診求治；腦部電腦斷層
      無異樣後返家，4月25日仍感胸口疼痛不適，至台中榮總
      急診求治」等語，過去病史欄記載：「91年發現糖尿病，
      規則服藥；99年2月發現高血壓，服藥控制。」等語（本
      院卷第111頁）。
    (4)99年4月26日之病歷記載：「視力模糊，糖尿病引起的神
      經病變。」等語（本院卷第85頁）。
    (5)99年4月27日17時10分之護理記錄記載：「S：護士小姐，
      我爸爸在廁所跌倒，左眼皮（似為右眼皮之誤）有撞到廁
      所門的角落。．右眼皮有橫切傷口１公分，微滲血...。
      」等語。
    (6)99年5月3日出院病歷摘要之診斷欄略載：「高血壓，糖尿
      病，臉、頭皮、頸挫傷，胸壁挫傷，雙膝擦傷，頸椎椎間
      盤突出。」，體檢發現欄記載：「右眼眶瘀青（於99年4
      月27日在廁所跌倒所撞傷），雙側膝蓋擦傷。」等語（本
      院卷第79頁）。
    (7)徵諸被告徐柏帆於此過程受有頸部之挫傷與擦傷、胸壁挫
      傷；李麗英因此受有臉部挫傷等情，有徐柏帆、李麗英之
      澄清綜合醫院中港分院診斷證明書影本各一份（警卷第28
      -29頁）。
    依上所述，足認被告徐柏帆與謝順興間因行車糾紛爭執，確
    有相互拉扯而互毆，之後李麗英為拉開謝順興與渠子徐柏帆
    間之拉扯，謝順興有轉身揮打李麗英臉部，謝順興往東園巷
    跑離時而跌倒，被告徐柏帆、李麗英二人及告訴人謝順興各
    受有上開傷害，應可認定。
  (六)關於謝順興患有「頸椎椎間盤突出、高血壓」部分之說明：
    依前項之謝順興就診病歷資料之說明，告訴人謝順興99年4
    月23日及同年月25日先後二次至台中榮民總醫院急診入院治
    療，主訴其因頭部鈍傷，或因胸部鈍傷，皆未主訴頸部被打
    傷或被踢傷，而係於99年4月23日至台中榮民總醫院急診入
    院，經物理檢查後，始檢查出「前頸有局部壓痛」，於99年
    4月23日21時52分之護理紀錄載明「暫無不適主訴」，於同
    年月24日0時30分經醫師允許出院，並徵以謝順興受傷所拍
    照片顯示所受開放性傷口係在謝順興之左額頭、雙膝及腳部
    位（本院卷第71-72頁），核與證人陳承佑前揭證述被告二
    人毆打謝順興之過程，均未提及踢打謝順興之頸部乙節相符
    ，參以謝順興於99年4月25日再度至台中榮總急診入院時，
    於99年4月25日15時22分胸部X光檢查報告之檢查結果欄略載
    ：「脊椎側彎（胸椎、腰椎）」之症狀，然按脊椎側彎通常
    均因長期性姿勢不當或因負擔重物壓迫所致，自屬於舊疾為
    是；另謝順興於99年4月27日，在該醫院廁所跌倒撞到門角
    ，致右眼皮受1公分之橫切傷口，於同日19時30分，醫院為
    其作頸部X光檢查後，教導謝順興使用頸圈保護，而於99年5
    月3日之出院病歷中，才首見有「頸椎椎間盤突出」之症狀
    ；又謝順興於91年發現糖尿病，於99年2月發現高血壓等病
    史等情。據上所述，自難以謝順興提出臺中榮民總醫院99年
    5月3日診斷證明書之診斷欄所載「頸椎椎間盤突出、高血壓
    」云云（偵查卷第34頁），率斷與被告二人毆打謝順興乙節
    有關，附此敘明。
  (七)關於被告李麗英辯稱：伊當時身邊有帶一個徐柏帆的小孩，
    如何追打謝順興云云。然案發現場並沒有李麗英所描述之小
    孩之情，業據證人陳承佑、林錫益各於本院證述明確（第17
    7頁背面、第181頁），且依被告徐柏帆供述：當時伊開車載
    伊小孩、伊母李麗英，伊與謝順興互相拉扯時，李麗英在車
    上，見謝順興與伊在相互拉扯，才下車等語，及被告李麗英
    供述：伊當時有帶孫子一起（徐柏帆的小孩）等語觀之，被
    告李麗英縱有攜帶徐柏帆之小孩，惟該小孩並未下車到車外
    ，應留在徐柏帆所駕駛之上開自小客車之車內自明。故被告
    李麗英前開所辯，洵非可採。被告二人於本院辯論終結後，
    另於100年6月17日具狀向本院聲請傳喚證人即彼等鄰居郝國
    強、證人即徐柏帆之妻郭文荁及其同事賴奕璇、郭芸采、胡
    淑媚、許景棋及徐柏帆之父李榮文到庭作證，證明被告二人
    於案發當時有攜帶小孩乙節，惟本件除本院已為前開認定外
    ，依被告聲請狀所載上開證人均未在現場，自無法親身見聞
    被告李麗英及徐柏帆是否攜帶徐柏帆之子女至案發現場，縱
    有案發現場，究是在徐柏帆所駕駛之自小客車之車內或車外
    （與謝順興爭執互毆之處，或係在謝順興跌倒之位置），亦
    無法確認，故上開證人自無傳喚之必要，且上開證人是否到
    庭作證，仍無礙本院對於本件犯罪事實之認定，要無傳喚上
    開證人而再開辯論之必要，併此說明。
  (八)至於(1)證人謝順興於偵訊中證述：伊騎機車在前，徐柏帆開
    車在後撞到伊機車，將伊夾在路邊不讓伊離開，伊走到駕駛
    座旁，徐柏帆就大力開門把伊推開，車門有撞到伊，伊要躲
    時就跌倒，過程中，伊沒有反抗，伊手要拉東西起來，有拉
    到徐柏帆衣服云云（偵卷第52頁）；本院審理中供稱：徐柏
    帆揮拳打伊，伊閃開要跑就跌倒，被告二人用手打、用腳踢
    伊的脖子，伊倒在地上，李麗英腳踹、手打伊，伊用手要撥
    開，有打到李麗英。伊要閃開就一直跑，徐柏帆又追伊時，
    伊就跌倒，倒地後李麗英用腳踹伊的脖子）；另於本院審理
    中證述：「那時候徐柏帆要打我，揮拳過來，我要閃開要跑
    ，我就跌倒，之後他們母子就又打我，用手打、用腳踢我的
    脖子，之後我倒在地上，李麗英腳踹我、手打我，我用手要
    撥開，有打到她，那時候我頭暈，很難過，眼睛突然看不到
    ，整個人麻了。徐柏帆打開車門後，用手揮拳要打我，他推
    門同時也揮手過來，我要閃開就一直跑，他又再追我，追我
    的時候，我就跌倒，我倒在地上時，被告二人又一直打我、
    踢我。（你倒地之後，如何爬起來？）我太太與我女兒過來
    ，牽我起來的，後來李麗英還要打我，說要讓我死。（你倒
    地之後，被告二人如何繼續打你？）李麗英用腳踹我的脖子
    ，徐柏帆也用手一直要打我的頭，當時我頭暈了，他們一直
    打我。（當時是否有人將你壓在地上？）我跌倒時，他用腳
    踢我，他們一直打我，我頭暈了，也不清楚。（徐柏帆打你
    什麼地方？）用手打我的頭十幾下，用腳踢我的脖子、胸部
    。（你倒在地上被打當時有無還擊？）我沒有反抗，沒有還
    擊，我有用手要撥開他的手，要閃躲。（你剛剛說你太太、
    女兒扶你起來，當時你有無反抗而打傷李麗英？）沒有反抗
    。（證人是否有拉著徐柏帆的衣領？）當時徐柏帆打我使我
    跌倒到地上，當時我想要爬起來，我有拉到徐柏帆的衣領。
    徐柏帆壓我在地上，打我，那時候我跌倒，膝蓋跪在地上，
    我想要起來，有用手拉到徐柏帆的衣領。（你是否有用車門
    壓徐柏帆？還用手打徐柏帆？）沒有。（你跌倒時，是臉朝
    上或朝下？）我跪趴下去，我的臉有稍微抬高，身體並沒有
    轉面朝上，他們就一直打我。（你是否是被追才跌倒？）是
    的。（你跌倒之後，你剛剛說，你頭暈，你如何記得別人踢
    你幾下？）我記得有踢我，我說踢了好幾下，他打我的頭打
    了十幾下，十幾下、二十幾下是我猜的云云（本院卷第182-
    183頁），是證人謝順興就其與徐柏帆間發生衝突、跌倒、
    被踢打之人與部位，不僅前後證述不一致，亦與證人陳承佑
    前揭證述情節不符，況謝順興於本院陳稱其跌倒時，頭朝下
    而非朝上且被打頭暈，眼睛突然看不到，除知悉被被告二人
    其中之人毆打外，豈能確知何一被告毆打，打幾下等情，故
    證人謝順興就與徐柏帆衝突、跌倒原因及過程，及是否被踢
    打脖子等內容，自難採信。(2)證人謝佳玲於偵訊中證述：剛
    開始時，伊不在場，是對面廣東粥老闆娘（黃彩吟）喊伊，
    才與伊母陳玉昭跑出去，看到伊父謝順興被徐柏帆、李麗英
    打倒在地，李麗英一直踢謝順興的頭部、頸部，徐柏帆打謝
    順興的胸口，伊去扶謝順興，徐柏帆還打過來，伊母陳玉昭
    說都拉開了，怎麼還打來，李麗英有過來拉謝順興，謝順興
    有掙扎，也有揮拳，有打到李麗英。徐柏帆開車離開時，伊
    擋在車前，要求等警察來再走，並拍打引擎蓋云云（偵卷第
    53頁）；本院審理中供證：伊和伊母陳玉昭過去時，徐柏帆
    和李麗英二人還在打伊父謝順興，扶的時候他們沒有打，但
    是扶起來之後，他們二人又再打謝順興，徐柏帆用拳頭打謝
    順興的頭，李麗英也有過來要打，謝順興就揮手要擋的時候
    ，打到李麗英的眼鏡破掉。當時徐柏帆站在謝順興的前面一
    直用拳頭打他的胸口，李麗英用腳踢他的頭部、脖子的地方
    ，那時候伊父謝順興無法還擊，他雙手曲著放在臉龐擋。徐
    柏帆身體彎下來、用拳頭打伊父親謝順興云云（本院卷第
    186背面-187頁）；證人陳玉昭偵訊中結證：伊原本在做事
    ，有人說伊先生被人打，一個女的打他的頭及脖子，徐柏帆
    打他的身體，伊與謝家玲就出去要把謝順興扶起來，結果徐
    柏帆又一拳打謝順興，後來徐柏帆要離開，我們不讓他離開
    ，結果徐柏帆就踩油門要離開，我就在他駕駛座那邊跟他講
    但他不理。伊當時是在駕駛座那一側，沒有看到有人踹他的
    車。伊看到路邊的人有拍打徐柏帆的車，因為他的車開很快
    等語（偵卷第52頁）：復於本院審理中供證：伊與伊女兒謝
    佳玲過去時，李麗英用腳踢謝順興的脖子，伊與謝佳玲拉他
    起來，徐柏帆還在打。伊和謝佳玲扶起謝順興時，李麗英也
    有過來要一直打過來，伊說人都扶起來了，你為何還要打。
    李麗英從謝順興的後面踢他的脖子，徐柏帆站在謝順興的前
    面，用手打他的胸口，當時謝順興並沒有用手揮，雙方曲著
    放在臉龐云云（本院卷第184頁背面-185頁）。然查，證人
    謝佳玲、陳玉昭為謝順興之妻、女，彼等二人既經證人黃彩
    吟通知始到現場後，當時謝順興已倒地，豈會目睹謝順興倒
    地之原因與過程，及彼等扶起謝順興時，被告二人之中何者
    仍毆打謝順興及身體部位，先後陳稱不同，且彼等前揭證述
    相互矛盾歧異甚多，亦與證人陳承佑前揭證述相異，加上彼
    等二人與謝順興有配偶、血親之親屬關係，彼等二人所述難
    免偏頗，是證人謝佳玲、陳玉昭前揭證述，核難可採。(3)證
    人黃彩吟於偵訊中證稱：徐柏帆用腳踢謝順興的脖子，謝順
    興就倒在地上，伊告訴陳玉昭說渠夫被打，陳玉昭跑過去找
    謝順興，叫徐柏帆不要打，沒有看到徐柏帆車子要離開的情
    形云云（偵卷第55頁）；本院審理中供稱：伊看到兩個人打
    謝順興，謝順興是被打到倒在地上，是被打一打、又被用腳
    踢，才倒在地上，之後又繼續被打。我看到他們打、也有用
    腳踢，謝順興跌倒的時候，他被踢耳朵後面到肩膀的脖子部
    位云云（本院卷第178頁背面），惟證人黃彩吟對於謝順興
    如何倒地、如何被打、被打身體部位的順序之證述內容顯然
    有所歧異，也核與證人陳承佑前揭證述內容有所出入，故證
    人上開證詞，要難採取。(4)證人林錫益於偵訊中證稱：伊看
    到徐柏帆開車門下來就用手打謝順興，打到伊攤位旁，謝順
    興就跌倒云云（偵卷第54頁）；本院審理中供稱：徐柏帆車
    門打開後就打謝順興，謝順興就倒下，並就往下滾到伊攤位
    前，謝順興沒有跑走云云（本院卷第181頁），是證人林錫
    益就徐柏帆與謝順興爭執後，謝順興如何跌倒、有無跑走之
    情，先後證述明顯不同，亦核與證人謝順興於本院審理中證
    述：伊就是跌倒，身體並沒有滾動等語（本院卷第183頁背
    面）及證人陳承佑前揭證述情節迥異，故證人林錫益就此部
    分之證述，不足採信。
  (九)綜上所述，被告二人前揭辯解之詞，不足採信。本案事證明
    確，被告二人傷害犯行，洵堪認定，應依法論罪科刑。
三、論罪科刑：
    核被告徐柏帆、李麗英二人前揭所為，均係犯刑法第277條
    第1項前段傷害罪。被告二人前揭犯行，基於犯意聯絡及行
    為分擔，為共同正犯。爰審酌被告徐柏帆因行車事故與謝順
    興發生糾紛，謝順興出言欠當致使彼此相互拉扯進而互毆，
    且考量被告徐柏帆、李麗英二人均俱大專教育程度，及彼等
    犯罪之動機、目的、手段（毆打之方式及過程，參與程度）
    、年齡，被告二人品行（李麗英無前科），並斟酌告訴人謝
    順興與被告徐柏帆、李麗英二人各別受到傷害部位或損傷、
    財物毀壞之程度，暨在行為後未能和解等一切情狀，各量處
    如主文所示之刑，並諭知易科罰金之折算標準，以示懲儆。
據上論斷，應依刑事訴訟法第299條第1項前段，刑法第28條、第
277條第1項前段、第41條第1項前段，刑法施行法第1條之1，判
決如主文。
案經檢察官李善植到庭執行職務。
中    華    民    國    100    年    6    月    30    日
                  刑事第七庭    法  官  張德寬
以上正本證明與原本無異
如不服本判決，應於收受本判決後十日內向本院提出上訴書狀，
其未敘述上訴理由者，並得於提起上訴後十日內向本院補提理由
書狀（均須按他造當事人之人數附繕本）「切勿逕送上級法院」
                                      書記官  王麗雯
中    華    民    國    100    年    6    月    30    日
附錄本案論罪科刑法條全文：
中華民國刑法第277條
（普通傷害罪）
傷害人之身體或健康者，處 3 年以下有期徒刑、拘役或 1 千元
以下罰金。
犯前項之罪因而致人於死者，處無期徒刑或 7 年以上有期徒刑
；致重傷者，處 3 年以上 10 年以下有期徒刑。